臺灣高等法院刑事判決
110年度上訴字第316號
上  訴  人  
即  被  告  王蔚皓

                    籍臺北市○○區○○○路0段00號（臺北                        市○○區○○○○○○

指定辯護人  吳仁堯律師（義務辯護律師）
上列上訴人即被告因傷害等案件，不服臺灣士林地方法院109年
度訴字第53號，中華民國109年11月25日第一審判決（起訴案號
：臺灣士林地方檢察署108年度偵字第15510號、第17900號），
提起上訴，本院判決如下：
    主      文
上訴駁回。
    事實及理由
壹、上訴範圍：上訴人即被告甲○○（下稱被告）原未聲明一部上
    訴，依刑事訴訟法第348條第1項規定，視為全部上訴，惟被
    告於本院準備程序時就原判決關於公訴不受理（即被告被訴
    傷害告訴人乙○○）部分撤回上訴，有撤回上訴聲請書在卷可
    稽（見本院卷第93頁），是此部分業已確定，而非屬本院審
    理範圍，合先說明。
貳、經本院審理結果，認第一審以被告犯兒童及少年福利與權益
    保障法第112條第1項前段、刑法第304條第1項之成年人故意
    對少年犯強制罪，共2罪，各判處拘役40日、25日，應執行
    拘役55日，並諭知各宣告刑及執行刑易科罰金之折算標準均
    為以新臺幣（下同）1千元折算1日，另就被告被訴傷害告訴
    人曹○郁部分，不另為公訴不受理之諭知，除原判決第1頁第
    21行、第3頁第9行「320巷」更正為「302巷」，且第4至5頁
    論罪科刑㈠補充「被告行為後，刑法第304條固於民國108年1
    2月25日修正公布，同年月27日生效施行，修正前之前述條
    文，依刑法施行法第1條之1第1項、第2項前段規定，其罰金
    單位為新臺幣，數額則提高為30倍，而本次修法僅是將前述
    條文之罰金數額調整換算後予以明定，並無法律之變更，不
    生新、舊法比較之問題，應直接適用現行有效之法律」外，
    其認事、用法及量刑均無不當，應予維持，並引用第一審判
    決書記載之事實、證據及理由（如附件，不含前述非本院審
    理範圍之公訴不受理部分）。又被告及辯護人於本院準備程
    序時雖爭執告訴人陳○吟、曹○郁（以下合稱告訴人2人）警
    詢筆錄之證據能力，惟原判決本未援引此等警詢筆錄作為認
    定被告犯罪事實之證據，附此敘明。
參、駁回上訴之理由
一、被告上訴意旨略以：㈠依刑法第37條之2第1項規定，被告在
    裁判未確定前的羈押日數可抵拘役日數。㈡被告並無幻聽及
    幻想症之情形，先前亦無涉及精神檢查及有關疾病之問題。
    ㈢被告並無犯罪動機或意圖，當下被告行使正當防衛之權益
    及言論自由，而向告訴人2人聲明其等所做的行為有公然侮
    辱，貶低有損被告個人尊嚴、名譽及生命安全。㈣被告沒有
    「拘禁」、「剝奪自由」的行為，與告訴人2人接觸的時間
    極短，沒有持續，且告訴人2人沒有反抗，此瞬間之過程並
    未構成拘禁及剝奪自由之問題，又被告當下不知道會觸及法
    律層面而造成強制罪，故提起本件上訴，請求改判無罪或減
    輕刑度等語。
二、本院查：
　㈠被告上訴意旨固稱：被告並無犯罪動機或意圖，當下被告行
    使正當防衛之權益及言論自由，而向告訴人2人聲明其等所
    做的行為有公然侮辱，貶低有損被告個人尊嚴、名譽及生命
    安全云云；又辯護人為被告辯稱：被告並無強制故意，縱使
    有此故意，亦有阻卻違法事由之適用，且本案欠缺補強證據
    云云。然關於被告於案發當時，有以手勾住告訴人陳○吟脖
    子，後又徒手抓告訴人曹○郁右手，而以此等強暴方式，妨
    害告訴人2人自由離去之權利乙節，業據證人即告訴人陳○吟
    於偵查時證稱：我當時是站在公車站牌等公車，我那時沒有
    發現被告，被告從我右後方用手勾住我的脖子，有拉扯一小
    段時間，在此之前我沒有與被告對過話或眼神接觸，後來被
    告鬆手去抓曹○郁，我轉身跑去全家便利商店求救，之後我
    轉頭看到曹○郁已經脫身上公車，同時被告站在公車門口，
    一手抓著公車門把，我就從被告的手與公車門的縫隙下方鑽
    進公車等語（見偵15510號卷第185、187頁）；證人即告訴
    人曹○郁於偵查時亦證稱：當時我在公車門旁邊，因為陳○吟
    喊叫說：「你是誰，我不認識你」，我就回頭看，發現陳○
    吟被勾住脖子，我拉住陳○吟的手，將陳○吟拉回，但不是一
    出手就拉回，秒數我算不出來，陳○吟去求救時我沒有看到
    ，因為當時我被被告拉住，我用力一甩就甩開被告的手，被
    告抓住我的手時間應該不到2、3秒，然後我就衝上公車等語
    明確（見同卷第187、189頁）。而證人即告訴人2人之同學
    洪○萱於臺灣新北地方法院少年法庭調查（被告另提告曹○郁
    公然侮辱事件）時證稱：當時公車剛好來，我們要上公車，
    被告就突然從後面勾住陳○吟的脖子，叫陳○吟跟他走，被告
    聲音很大聲，曹○郁幫陳○吟要把被告的手拉掉，被告後來就
    改抓曹○郁，被告說他認錯人了，其實是曹○郁，被告抓曹○
    郁的手，曹○郁就把被告手甩開上公車等語；證人即告訴人2
    人之同學蔡○琳於上開少年法庭調查時亦證稱：我也有看到
    被告勾住陳○吟脖子，叫陳○吟跟他走，我看到的過程跟洪○
    萱所述過程是一樣的等語明確，且證人洪○萱、蔡○琳均證稱
    ：沒有聽到告訴人2人罵被告「神經病」，我們在行走路上
    時沒有罵被告「神經病」（見同卷第127頁）。觀諸證人即
    告訴人2人所述內容與現場目擊之證人洪○萱、蔡○琳證述內
    容互核一致，佐以上開各證人與被告事前並不相識，衡情當
    無刻意誣陷被告而為不實證述之理，堪認上開各證人之證述
    內容均屬實，且證人洪○萱、蔡○琳之證述足為告訴人2人所
    為指證之補強證據，得認被告確有對告訴人2人為前述強制
    之犯意及犯行，且告訴人2人並無罵被告「神經病」等公然
    侮辱行為，復查無本件有何正當防衛或其他阻卻違法事由之
    情狀存在，又被告前開勒頸、抓手之舉，遠逾所謂「言論自
    由」之範圍，是被告所稱其係行使正當防衛之權益及言論自
    由云云，顯不可採，而辯護人所辯被告無強制故意，並有阻
    卻違法事由，且本案欠缺補強證據云云，亦難憑採。
  ㈡被告上訴意旨復稱：被告與告訴人2人接觸的時間極短，沒有
    持續，且告訴人2人沒有反抗，此瞬間之過程並未構成拘禁
    及剝奪自由之問題，又被告當下不知道會觸及法律層面而造
    成強制罪云云。然被告有前開勒頸、抓手之強制犯行已明，
    且其為此等犯行時，告訴人2人有拉扯、甩手而為反抗，是
    被告所稱「告訴人2人沒有反抗」，尚非實情。次按刑法第3
    02條第1項之剝奪行動自由罪，條文既云「拘禁」、「剝奪
    」，性質上自須其行為持續相當之時間，始能成立。故行為
    人倘係以使人行無義務之事，或妨害他人行使權利之目的，
    對於被害人為瞬間之拘束，仍祇成立刑法第304條之強制罪
    （最高法院99年度台上字第6558號判決意旨參照）。是原審
    參諸告訴人2人前開證述內容，及勘驗現場錄影光碟結果，
    從被告與告訴人2人出現在公車站牌到告訴人2人搭上公車等
    過程，時間尚不到1分鐘，從而認定被告妨害告訴人2人自由
    時間非長，尚未達拘禁或剝奪行動自由之程度，僅論以兒童
    及少年福利與權益保障法第112條第1項前段、刑法第304條
    第1項之成年人故意對少年犯強制罪，核其此部分認事、用
    法並無違誤。原判決本未適用刑法第302條第1項私行拘禁或
    剝奪他人行動自由罪之規定，被告猶爭執其所為「並未構成
    拘禁及剝奪自由」，實無必要。再按刑法第16條所規定之違
    法性錯誤之情形，採責任理論，亦即依違法性錯誤之情節，
    區分為有正當理由而無法避免者，應免除其刑事責任，而阻
    卻犯罪之成立，至非屬無法避免者，則不能阻卻犯罪成立，
    僅得按其情節減輕其刑之不同法律效果。然法律頒布，人民
    即有知法守法義務；是否可以避免，行為人有類如民法上之
    善良管理人之注意義務，不可擅自判斷，任作主張。而具反
    社會性之自然犯，其違反性普遍皆知，自非無法避免。至於
    違法性錯誤尚未達於不可避免之程度者，其可非難性係低於
    通常，則僅係得減輕其刑，並非必減。是否酌減其刑，端視
    其行為之惡性程度及依一般社會通念是否皆信為正當者為斷
    （最高法院100年度台上字第156號判決意旨參照）。被告固
    稱其當下不知道會觸及法律層面而造成強制罪云云，惟文明
    社會中，任何人均不得隨意以勒頸、抓手之方式妨害他人自
    由，此等強制犯行應屬具反社會性之自然犯，以被告自陳高
    中畢業，且行為時已42歲之智識程度，是否確如其所述有違
    法性錯誤，已屬有疑，況經原審委請臺北市立聯合醫院鑑定
    被告行為時之精神狀況，該院鑑定結論以：「被告很可能患
    有妄想症，於108年9月13日案發當下應有被害妄想及聽幻覺
    。於前述案發當下，被告縱然有被害妄想及聽幻覺，仍知悉
    傷害他人及妨害他人自由之行為係違法」等語（見原審訴字
    卷一第344頁）。即使被告確有違法性錯誤，然此等自然犯
    之違法性既係普遍皆知，被告及辯護人亦未充分指出被告有
    何不知法律有正當理由而無法避免之情形，自難免除其刑事
    責任；又被告不知法律既未達於不可避免之程度，且其對於
    發育尚未成熟之少年為本件強制犯行，造成告訴人2人身心
    受創，其情節顯具有相當程度之惡性及可非難性，尚難依刑
    法第16條但書減輕其刑。
　㈢被告上訴意旨再稱：被告並無幻聽及幻想症之情形，先前亦
    無涉及精神檢查及有關疾病之問題云云。然綜合審酌被告於
    偵查時所自陳：我會覺得有人在我耳邊竊竊私語，我其實每
    天都在報案，對方是固定的人，10個人以上，這樣情況至少
    有3年，去年變得很嚴重等語，以及被告自103年起，對偶遇
    、素昧平生之人有多起傷害、公然侮辱或違反社會秩序維護
    法之犯行，又經原審委請臺北市立聯合醫院鑑定被告行為時
    之精神狀況，該院診斷被告很可能患有妄想症，於案發當下
    應有被害妄想及聽幻覺如前，並函覆略以：被告「控制和計
    畫能力較弱」，且「易有敵意、衝動的行為傾向」，可見被
    告確實有衝動性之特質等語，考量上開精神鑑定報告書係參
    酌被告先前就醫紀錄及卷內相關證據，瞭解被告個人生活史
    、疾病史、身體檢查、精神狀態檢查，本於專業知識與臨床
    經驗，綜合被告症狀所為判斷，無論鑑定人之資格、理論基
    礎、鑑定方法及論理過程，均無何瑕疵，所為上開鑑定結果
    ，自屬可採，故得認被告案發當時確係因罹患妄想症，導致
    其控制自身行為之能力顯著降低，致告訴人2人經過其旁邊
    時，誤認其等對自己為言語之刺激，而在衝動下為對告訴人
    2人為本件強制犯行，原審同此認定，爰依刑法第19條第2項
    規定均減輕其刑（相關說明詳見原判決第6至8頁）。辯護人
    於本院審理時稱：被告對於自己病識感程度低，請求本院斟
    酌原審對被告所做精神鑑定等語，本院依辯護人所請斟酌上
    情，認原審對於被告行為時精神狀態之認定及依上揭規定減
    輕其刑，認事、用法均無違誤。
　㈣按刑事審判旨在實現刑罰權之分配的正義，故法院對有罪被
    告之科刑，應符合罪刑相當之原則，使輕重得宜，罰當其罪
    ，以契合社會之法律感情，此所以刑法第57條明定科刑時應
    審酌一切情狀，尤應注意該條所列10款事項以為科刑輕重之
    標準，俾使法院就個案之量刑，能斟酌至當；而量刑輕重係
    屬事實審法院得依職權自由裁量之事項，苟已斟酌刑法第57
    條各款所列情狀而未逾越法定刑度，不得遽指為違法（最高
    法院72年度台上字第6696號判決意旨參照）。查原判決業已
    審酌被告本身罹患精神疾患多年卻不自知，因幻聽覺誤認遭
    告訴人2人辱罵，而以前揭方式妨害告訴人2人自由離去之權
    利，所為實屬不該；惟考量被告係因受上開病症影響而為本
    案2次犯行之犯罪動機，兼衡其目的、手段、暨其自陳高中
    美術科畢業、單親家庭、已離婚、目前從事餐飲業，月收入
    3萬元至3萬6千元、居住在青年民宿，且事後亦表達和解意
    願，並與告訴人曹○郁達成和解（告訴人陳○吟部分，因陳○
    吟父親表達不願和解，而未能和解）等一切情狀，分別量處
    前述宣告刑及執行刑，並均諭知易科罰金之折算標準，實已
    多方考量被告之犯罪情節、個人狀況及精神狀態，而依刑法
    第57條各款事項妥為量刑，經核原審之量刑並無違法、不當
    或濫用裁量權、違反罪刑相當原則等情形。至被告上訴意旨
    另稱：依刑法第37條之2第1項規定，被告在裁判未確定前的
    羈押日數可抵拘役日數等語，確屬法有明文，惟此部分乃本
    案確定後檢察官執行時之折抵計算問題，被告執以作為上訴
    理由，仍屬無據。
　㈤末按有第19條第2項之原因，其情狀足認有再犯或有危害公共
    安全之虞時，於刑之執行完畢或赦免後，令入相當處所，施
    以監護；但必要時，得於刑之執行前為之，刑法第87條第2
    項固有明文。然本件行為後，被告並未再為其他違反刑法或
    社會秩序維護法之犯行而被追訴或處罰，有本院被告前案紀
    錄表附卷可參，且被告於本院準備程序時稱其記取這次經驗
    及教訓，會再警惕自己，避免類似情況發生等語，是依目前
    情況，尚難認其有再犯或有危害公共安全之虞，是原審未依
    上揭規定宣告監護，難謂有適用法律不當之情形，本院亦不
    予宣告監護，附此敘明。
三、綜上所述，經本院審理結果，除前開更正及補充者外，原判
    決認事、用法及量刑均無違誤，應予維持。被告上訴意旨為
    無理由，應駁回其上訴。
據上論斷，應依刑事訴訟法第368條、第373條，判決如主文。
本案經檢察官蔡啟文提起公訴，被告上訴後，檢察官鄧媛到庭執
行職務。
中　　華　　民　　國　　110 　年　　4 　　月　　7 　　日
                  刑事第四庭    審判長法  官  陳筱珮
                                      法  官  林怡秀
                                      法  官  吳元曜
以上正本證明與原本無異。
如不服本判決，應於收受送達後20日內向本院提出上訴書狀，其
未敘述上訴之理由者並得於提起上訴後20日內向本院補提理由書
（均須按他造當事人之人數附繕本）「切勿逕送上級法院」。
                                      書記官  黃亮潔
中　　華　　民　　國　　110 　年　　4 　　月　　7 　　日
附錄：本案論罪科刑法條全文 
兒童及少年福利與權益保障法第112條
成年人教唆、幫助或利用兒童及少年犯罪或與之共同實施犯罪或
故意對其犯罪者，加重其刑至二分之一。但各該罪就被害人係兒
童及少年已定有特別處罰規定者，從其規定。
對於兒童及少年犯罪者，主管機關得獨立告訴。

中華民國刑法第304條
以強暴、脅迫使人行無義務之事或妨害人行使權利者，處3年以
下有期徒刑、拘役或9千元以下罰金。
前項之未遂犯罰之。

附件：臺灣士林地方法院109年度訴字第53號刑事判決
臺灣士林地方法院刑事判決　　　　　     109年度訴字第53號
公　訴　人　臺灣士林地方檢察署檢察官
被　　　告　甲○○　男　民國00年0月00日生
                    身分證統一編號：Z000000000號
                    籍設臺北市○○區○○○路0段00號（即
                    臺北○○○○○○○○）
                    居臺北市○○區○○街0號
義務辯護人　張本立律師
上列被告因傷害等案件，經檢察官提起公訴（108 年度偵字第15
510、17900號），本院判決如下：
    主    文
甲○○成年人故意對少年犯強制罪，處拘役肆拾日，如易科罰金
，以新臺幣壹仟元折算壹日。又成年人故意對少年犯強制罪，處
拘役貳拾伍日，如易科罰金，以新臺幣壹仟元折算壹日。應執行
拘役伍拾伍日，如易科罰金，以新臺幣壹仟元折算壹日。
其餘被訴部分公訴不受理。
    事    實
一、甲○○為成年人，因罹患妄想症，導致其控制自身行為之能力
    有顯著降低之情形。其於民國108 年9 月13日21時23分許，
    在臺北市大同區南京西路320 巷旁的公車站牌前，巧遇陳○
    吟（95年2 月生、姓名及年籍均詳卷）、曹○郁（95年5月生
    、姓名及年籍均詳卷）與其友人在旁等候公車，其明知陳○
    吟、曹○郁均為未滿18歲之少年，卻因幻聽誤認遭陳○吟辱罵
    ，竟基於強制之犯意，在陳○吟欲搭公車離去之際，從陳○吟
    背後以徒手方式圈勒陳○吟頸部，而以此強暴方式妨害陳○吟
    自由離去之權利；嗣曹○郁聽聞陳○吟之呼救而前往幫忙，甲
    ○○又誤認曹○郁為實際辱罵伊之人，始鬆手放開陳○吟，復基
    於強制之犯意，徒手抓握曹○郁右手，以此強暴方式妨害曹○
    郁自由離去之權利。
二、案經陳○吟、曹○郁訴由臺北市政府警察局大同分局報請臺灣
    士林地方檢察署檢察官偵查起訴。
    理    由
壹、有罪部分：
一、證據能力部分：
    按被告以外之人於審判外之言詞或書面陳述，除法律有規定
    者外，不得作為證據；又被告以外之人於審判外之陳述，雖
    不符合刑事訴訟法第159 條之1 至第159 條之4 之規定，而
    經當事人於審判程序同意作為證據，法院審酌該言詞陳述或
    書面陳述作成時之情況，認為適當者，亦得為證據，而當事
    人、代理人或辯護人於法院調查證據時，知有上開不得為證
    據之情形，而未於言詞辯論終結前聲明異議者，視為有前項
    之同意，刑事訴訟法第159 條第1 項及第159 條之5 分別定
    有明文。本判決後述所引之各項證據，其屬傳聞證據之部分
    據，檢察官、被告與辯護人於本院準備程序時均表示無意見
    （本院訴字卷一第132 頁、訴字卷二第41頁），且渠等於言
    詞辯論終結前，對於該等證據之證據能力均未再爭執，本院
    審酌該等證據資料製作時之情況，尚無違法不當或證明力明
    顯過低之瑕疵，與本案待證事實復俱有關連性，認以之作為
    本案證據應屬適當，揆諸前開規定，該等證據具有證據能力
    。至其餘本案認定犯罪事實之非供述證據，均與本案事實具
    有關聯性，並無事證足認有違背法定程序或經偽造、變造等
    情事，且經本院依法踐行調查程序，檢察官、被告、辯護人
    對於上開證據能力均未爭執，依刑事訴訟法第158 條之4 反
    面解釋，有證據能力。
二、認定犯罪事實所憑之證據及理由：
    訊據被告固坦承於上開時、地碰到告訴人陳○吟、曹○郁，
    但矢口否認有何強制之犯行，辯稱：我只有跟告訴人2 人對
    談，我跟告訴人2 人說不要亂罵人，我和告訴人2 人沒有肢
    體上的碰觸，我是跟在曹○郁後面，跟著告訴人2 人要上公
    車，我是跟告訴人2 人說如果你們再亂罵人，我就報警，然
    後我就下公車，現場監視器錄影畫面也沒有拍到我對告訴人
    2 人動手的畫面等語；辯護人辯護意旨則以：依照現場監視
    器錄影光碟可知，被告並未對告訴人2 人有任何肢體上之接
    觸，上開錄影光碟不能為告訴人2 人指述之補強證據，自不
    能以告訴人2 人之單一指述作為被告不利之認定；又倘法院
    認定被告有強制之犯行，請法院審酌被告當下有幻聽和幻想
    之情形，於為本案犯行時，有不能辨識其行為違法或辨識違
    法能力顯著下降之情形，應有刑法第19條不罰或減輕其刑之
    適用等詞。經查：
  ㈠被告於108 年9 月13日21時24分許，在臺北市大同區南京西
    路320 巷旁的公車站牌前，巧遇告訴人2 人一節，業據證人
    即告訴人2 人於偵查時證述明確，並有卷存現場監視器擷取
    畫面（偵15510 號卷第97至107 頁）可佐，被告對於上開事
    實亦予以肯認，是此部分事實，即堪認定。
  ㈡又被告確有以手勾住告訴人陳○吟脖子，後又徒手抓告訴人曹
    ○郁右手，而以上開強暴方式，妨害告訴2 人自由離去之犯
    行一情，業據證人即告訴人陳○吟於偵查時證稱：我當時是
    站在公車站牌等公車，我那時沒有發現被告，被告突然從我
    右後方用手勾住我的脖子，大概一小段時間，後來被告鬆手
    去抓曹○郁，我轉身跑去全家便利商店求救，之後我轉頭看
    到曹○郁已經脫身上公車，同時被告站在公車門口，一手抓
    著公車門把，我就從被告的手與公車門的縫隙下鑽進公車等
    詞（偵15510 號卷第185 、187 頁）；證人即告訴人曹○郁
    於偵查時亦證稱：當時我在公車門旁邊，因為陳○吟喊叫說
    ：「你是誰，我不認識你」，我就回頭看，發現陳○吟被勾
    住脖子，我拉住陳○吟的手，將陳○吟拉回，但不是出手就拉
    回，秒數我算不出來，陳○吟去求救的時候我沒有看到，因
    為我當時被被告拉住，我用力一甩就甩開被告的手，被告抓
    住我的手時間應該不到2 、3 秒，然後我就衝上公車等詞明
    確（同卷第187 、188 頁）；證人即告訴人2 人之同學洪○
    萱於臺灣新北地方法院少年法庭時證稱：當時公車剛好來，
    我們要上公車，被告就突然勾住陳○吟的脖子，叫陳○吟跟他
    走，曹○郁幫陳○吟要把被告的手拉掉，被告後來就改抓曹○
    郁，被告說他抓錯人了，其實是曹○郁，被告抓曹○郁的手，
    曹○郁就把被告手甩開上公車；證人蔡○琳於上開少年法庭時
    亦證稱：我也有看到被告勾住陳○吟脖子，叫陳○吟跟他走，
    我看到的過程跟洪○萱所述過程是一樣的等詞明確（同卷第1
    27 頁）。
  ㈢證人即告訴人2 人所述內容與證人即現場目擊證人洪○萱、蔡
    ○琳之證述內容互核一致，佐以上開證人與被告在此之前並
    不相識，衡情當無刻意誣陷被告而為不實之證述之理，堪認
    證人上開證述內容均屬實，是被告確有對告訴人2 人為前述
    強制之犯行，洵堪認定。
  ㈣又被告、辯護人以現場監視器錄影畫面並未拍到被告有對告
    訴人2 人為上揭強制之犯行，主張被告未對告訴人2 人為強
    制犯行云云。經本院當庭勘驗現場錄影光碟，勘驗結果固未
    見被告有何對告訴人2 人為強制之舉，然觀之現場錄影畫面
    可知，該錄影畫面僅侷限於路邊的公車站牌一隅，而公車站
    牌旁的騎樓則不在該監視器錄影範圍內，而從告訴人2 人與
    其同學一開始均是從公車站牌騎樓處出現，被告亦是從騎樓
    處緊跟告訴人2 人與其同學，復在公車站牌處指著告訴人曹
    ○郁，並尾隨告訴人曹○郁進入騎樓等情，有本院上開錄影畫
    面擷取圖片可證（本院訴一卷第302 至305 頁），顯見被告
    對告訴人2 人為上開強制犯行之處應係在公車站牌旁的騎樓
    處，而此部分則因該監視器之錄影角度而未能拍攝到。是以
    該監視器錄影畫面因為角度關係而無法還原本件案發之全部
    過程，自無從執此為被告有利之認定，而被告確有對告訴人
    2 人為上開強制犯行，業經認定如前，是被告、辯護人上開
    主張，自不足信採。
  ㈤基上事證，本案事證已臻明確，被告上開犯行，洵堪認定。
三、論罪科刑：
  ㈠被告為本案犯行時為成年人，而告訴人2 人均是95年生，有
    渠等個人戶籍資料查詢結果、個人戶籍資料（完整姓名）查
    詢結果（偵15510 號卷第23、53、77頁）存卷可憑，佐以被
    告於警詢時自陳：我昨天在臺北市大同區南京西路302 巷口
    附近的便利商店買礦泉水，買完我往重慶北路的方向走，然
    後有一群未成年女生（至少有3 個）經過我右側等詞明確（
    偵15510 號卷第16頁），足徵被告對告訴人2 人均係未滿18
    歲之未成年人一節知之甚詳。又按刑法第302 條第1 項之剝
    奪行動自由罪，條文既云「拘禁」、「剝奪」，性質上自須
    其行為持續相當之時間，始能成立。故行為人倘係以使人行
    無義務之事，或妨害他人行使權利之目的，對於被害人為瞬
    間之拘束，仍祇成立刑法第304 條之強制罪（最高法院99年
    度台上字第6558號判決意旨參照）。查被告以手勾住陳○吟
    之脖子、以手拉住曹○郁右手，妨害渠等自由離去之行為，
    依告訴人2 人前開證述內容，時間應屬短暫，參以本院勘驗
    現場錄影光碟，從被告與告訴人2 人出現在公車站牌到告訴
    人2 人搭上公車等過程，時間尚不到1 分鐘（21時23分50秒
    至同時24分10秒、同卷第301 至309 頁），可見被告妨害時
    間非長，應尚未達拘禁、剝奪行動自由之程度。是核被告上
    開所為，均係犯兒童及少年福利與權益保障法第112 條第1
    項前段、刑法第304 條第1 項之成年人故意對少年犯強制罪
    （共2 罪）。公訴意旨認被告上開2 次所為均係犯同法第30
    2 條第1 項剝奪他人行動自由罪罪，尚有未合，惟因二者基
    本社會事實同一，且公訴檢察官於準備程序時已變更上開法
    條（本院訴字卷一第293 頁），本院於準備及審理程序時，
    亦均告知被告另涉犯上開法條，已足保障被告之防禦權，附
    此陳明。被告所犯上開強制罪2 次，被害人不同，顯係各別
    起意，應分論併罰。
  ㈡刑之加重與減輕部分：
  ⑴被告成年人故意對少年即告訴人2 人為強制犯行各1 次，應
    依兒童及少年福利與權益保障法第112 條第1 項前段，均加
    重其刑。
  ⑵又按行為時因精神障礙或其他心智缺陷，致其辨識行為違法
    或依其辨識而行為之能力，顯著減低者，得減輕其刑，刑法
    第19條第2 項定有明文；再依刑法第19條規定，刑事責任能
    力，係指行為人犯罪當時，理解法律規範，辨識行為違法之
    意識能力，與依其辨識而為行為之控制能力，行為人是否有
    足以影響意識能力與控制能力之精神障礙或其他心理缺陷等
    生理原因，因事涉醫療專業，固應委諸於醫學專家之鑑定，
    然該等生理原因之存在，是否致使行為人意識能力與控制能
    力欠缺或顯著減低之心理結果，係依犯罪行為時狀態定之，
    故應由法院依調查證據之結果，加以判斷。查：
  ①被告於偵查時自陳：我會覺得有人在我耳邊竊竊私語，我其
    實每天都在報案，對方是固定的人，至少10個以上，這樣情
    況至少有3 年，去年變得很嚴重等詞（偵15510 號卷第145
    頁），再參以被告自103 年起有多起傷害、公然侮辱或違反
    社會秩序維護法之犯行，有卷存臺灣高等法院被告前案紀錄
    表、臺灣臺北地方法院103 年度簡字第3136號判決、103 年
    度審易字第1368號判決、104 年度易字第472 號判決、104
    年度易字第610 號判決、106 年度易字第957 號判決、108
    年度秩抗字第25號裁定（本院訴字一卷第63至85頁）可查。
    而觀之上開裁判內容可知，被告為上開犯行之對象均係偶遇
    、素昧平生之人，並非被告認識或與其有糾葛之人，被告上
    開犯行顯與一般正常人之行止有異。
  ②又經本院委請臺北市立聯合醫院鑑定被告行為時之精神狀況
    ，該院鑑定後，其診斷分析略以：「…二、陳○吟、曹○郁、
    楊○慧皆與王員（即被告）素昧平生，故意辱罵及故意撞擊
    被告之可能性甚低。陳○吟、曹○郁、楊○慧在案發當下皆聽
    到被告之指控言詞（『就是你』、『敢撞我』），可見被告在案
    發當下確實自認遭故意辱罵及遭故意撞擊。因此，被告自認
    『遭曹○郁故意辱罵』及『遭楊○慧故意撞擊』應為被害妄想，而
    『聽到有人罵我神經病』應為聽幻覺。三、許多精神疾病都可
    能出現被害妄想及聽幻覺；依據被告之精神科就診紀錄所呈
    現之病史，被告可能自35歲前後開始出現被害妄想，偶爾伴
    隨聽幻覺，日常生活能力與智能均正常，因此其最可能之精
    神科診斷為『妄想症』（delusional disorder ）；亦有較小
    （但無法完全排除）之可能為『妄想型思覺失調症』（parano
    id schizophrenia）或『妄想型人格障礙症』（paranoid per
    sonality disorder ）。四、被告稱其並未對陳○吟、曹○郁
    及楊○慧有傷害及妨害自由之行為，其過去屢次因自覺遭辱
    罵而報警，其遞交地檢署及各級法院之各種書狀均自己撰寫
    ，其要對陳○吟、曹○郁提起誣告之告訴，凡此種種，皆顯示
    被告對法律有相當了解，知悉傷害他人及妨害他人自由係違
    法。」；而鑑定結論則以：「被告可能患有妄想症，於108 
    年9 月13日案發當下有被害妄想及聽幻覺。於前述案發當下
    ，被告縱然有被害妄想及聽幻覺，仍知悉傷害他人及妨害他
    人自由之行為係違法。」等詞，有卷存該院109 年5 月14日
    北市醫陽字第10933458700 號函暨檢附精神鑑定報告書（本
    院訴一卷第337 至346 頁）可參。
  ③嗣經本院再函詢該院以被告雖知悉其所為傷害或妨害他人自
    由之行為係屬違法，但是是否因為受精神疾患影響造成其控
    制行止之能力有顯著降低之情形，該院函覆略以：「…二、
    被告所患之精神病患為妄想症，此疾病也曾被醫學文獻報導
    ，會有衝動性之表現。三、依據鑑定當下本院心理師以班達
    完形測驗施測（請參見鑑定報告書之附件），顯示被告『控
    制和計畫能力較弱』，且『易有敵意、衝動的行為傾向』，可
    見被告確實有衝動性之特質。」等詞，亦有該院109 年6月2
    3日北市醫陽字第10934052700 號函（同卷第403 、404頁）
    存卷可查。
  ④上開精神鑑定報告書係參酌被告先前就醫紀錄及卷內相關證
    據，瞭解被告個人生活史、疾病史、身體檢查、精神狀態檢
    查，本於專業知識與臨床經驗，綜合被告症狀所為判斷，無
    論鑑定人之資格、理論基礎、鑑定方法及論裡過程，均無瑕
    疵，所為上開鑑定結果，自屬可採，可認被告確係因前揭精
    神疾病，致告訴人2 人經過其旁邊時，誤認告訴人2 人對其
    為言語之刺激，其在無法控制自身情緒及行為，以致為本案
    犯行，依其辨識而行為之能力有顯著降低之情形，爰依刑法
    第19條第2 項規定，均減輕其刑。
  ⑶被告上開2 次強制犯行，皆有前揭刑之加重、減輕事由，爰
    依刑法第71條規定，均先加後減之。
  ㈢爰審酌被告本身罹患精神疾患多年卻不自知，因幻聽覺誤認
    遭告訴人2 人辱罵，而以前揭方式妨害告訴人2 人自由離去
    之權利，所為實屬不該；惟考量被告係因受上開病症影響而
    為本案2 次犯行之犯罪動機，兼衡其目的、手段、暨其於本
    院審理時自陳高中美術科畢業、單親家庭、已離婚、目前從
    事餐飲業，月收入3 萬元至3 萬6 千元、居住在青年民宿，
    且事後亦表達和解意願，並與告訴人曹○郁達成和解（告訴
    人陳○吟部分，因陳○吟父親表達不願和解，而未能和解）等
    一切情狀，分別量處如主文所示之刑，暨定其應執行刑如主
    文所示，並均諭知易科罰金之折算標準，以示懲儆。
四、不另為公訴不受理部分：
  ㈠公訴意旨以被告前開徒手抓握告訴人曹○郁右手時，另基於傷
    害之未必故意，見告訴人曹○郁猛力掙脫，而仍拒不放手，
    致告訴人曹○郁受有左上臂表淺撕裂傷兩處（各約3 公分、4
     公分）及右手背表淺撕裂傷（約4 公分）等傷害，因認被
    告此部分涉犯刑法第277 條第1 項之傷害罪嫌等語。
  ㈡按告訴乃論之罪，告訴人於第一審辯論終結前，得撤回其告
    訴；又告訴經撤回者，法院應諭知不受理之判決，並得不經
    言詞辯論為之，刑事訴訟法第238 條第1 項、第303 條第3
    款、第307 條分別定有明文。
  ㈢查本件告訴人曹○郁告訴被告傷害部分，公訴意旨認被告係涉
    犯刑法第277 條第1 項之傷害罪，依同法第287 條前段之規
    定，須告訴乃論。茲因被告已與告訴人曹○郁成立和解，並
    據告訴人曹○郁具狀撤回對被告上開傷害之告訴，有本院準
    備程序筆錄、和解筆錄、刑事撤回告訴狀可參（本院訴字卷
    一第392 、397 、401 頁），揆諸前開說明，本應諭知不受
    理之判決，惟公訴人認此部分與前開有罪之強制罪部分，有
    刑法第55條想像競合犯之裁判上一罪關係，爰不另為不受理
    之諭知，附此敘明。
貳、公訴不受理部分：
  ㈠公訴意旨另以被告於108 年9 月24日17時23分許，在停靠臺
    北市○○區○○路0 號「士林」捷運站的編號4-4 捷運車廂內，
    因誤認告訴人乙○○擠撞之，竟基於傷害犯意，以手肘重擊告
    訴人乙○○，致其受有背部挫傷之傷害，因認被告涉犯刑法第
    277 條第1 項之傷害罪嫌等語。
  ㈡有關告訴人乙○○告訴被告傷害部分，公訴意旨亦認被告係涉
    犯刑法第277 條第1 項之傷害罪，依同法第287 條前段之規
    定，須告訴乃論。茲因被告亦與告訴人乙○○成立和解，並據
    告訴人乙○○具狀撤回對被告傷害之告訴，有本院準備程序筆
    錄、和解筆錄、刑事撤回告訴狀可參（本院訴字卷一第392 
    、395 、419 頁），揆諸前開說明，本件就被告被訴對告訴
    人乙○○傷害部分，爰不經言詞辯論，逕為不受理判決之諭知
    。
據上論斷，應依刑事訴訟法第299 條第1 項前段、第303 條第3
款、第307 條，兒童及少年福利與權益保障法第112 條第1 項前
段、刑法第11條前段、第304 條第1 項、第19條第2 項、第51條
第6 款、第41條第1 項前段，刑法施行法第1 條之1 第1 項，判
決如主文。
本案經檢察官蔡啟文提起公訴，檢察官林嘉宏到庭執行職務。
中　　華　　民　　國　109 　　年　　11　　月　　25　　日
                  刑事第三庭  審判長法  官  蕭文學
                                    法  官  葛名翔
                                    法  官  林正忠
以上正本證明與原本無異。
如不服本判決應於收受判決後20日內向本院提出上訴書狀，並應
敘述具體理由。其未敘述上訴理由者，應於上訴期間屆滿後20日
內向本院補提理由書（均須按他造當事人之人數附繕本）「切勿
逕送上級法院」。
                                    書記官  張佩旻
中　　華　　民　　國　109 　　年　　11　　月　　25　　日
附錄本案論罪科刑法條全文
兒童及少年福利與權益保障法第112條第1項
成年人教唆、幫助或利用兒童及少年犯罪或與之共同實施犯罪或
故意對其犯罪者，加重其刑至二分之一。但各該罪就被害人係兒
童及少年已定有特別處罰規定者，從其規定。

刑法第304 條
以強暴、脅迫使人行無義務之事或妨害人行使權利者，處3 年以
下有期徒刑、拘役或9 千元以下罰金。
前項之未遂犯罰之。